臺灣士林地方法院民事判決　　　　　　 95年度簡上字第156號
上　訴　人　乙○○
訴訟代理人　歐斐文律師
被　上訴人　甲○○
訴訟代理人　蔡雅蓯律師
上列當事人間請求遷讓房屋等事件，上訴人對於中華民國95年6
月28日本院士林簡易庭94年度士簡字第1150號第一審判決提起上
訴，本院於民國96年1月11日言詞辯論終結，判決如下：
    主  文
上訴駁回。
第二審訴訟費用新台幣貳仟佰貳拾伍元由上訴人負擔。
    事實及理由
一、本件上訴人於原審起訴主張：坐落台北市○○區○○段2 小
    段第29地號土地（下稱系爭土地）上如附圖所示A 、B 部分
    之鐵皮屋（下稱系爭鐵皮屋）為其所有，兩造於民國93年3
    月1 日簽訂租賃契約，約定租賃期間自93年2 月29日起至94
    年2 月29日（無此日，應係當事人誤載）止，每月租金為新
    台幣（下同）12,000元，並約定租期屆滿，不再續租。詎被
    上訴人於租期屆滿後拒不搬遷，爰依租賃契約第5 條、民法
    第455 條前段、第767 條規定，訴請被上訴人將附圖所示A
    、B 部分鐵皮屋騰空遷讓返還上訴人，並先位依租賃契約約
    定，備位依不當得利、侵權行為損害賠償請求權，請求被告
    訴人給付違約金432,000 元及自起訴狀繕本送達被上訴人翌
    日起至清償日止，按週年利率5%計算之利息，並自94年12月
    1 日起至返還上開房屋之日止，按月給付上訴人48,000元等
    情；被上訴人則以：其自76年間起即向上訴人承租系爭土地
    ，並於其上設攤做生意，月租4 千元，未訂租期，其後上訴
    人數度調漲租金，系爭土地上原僅有鐵架及石棉瓦屋頂，後
    因颱風吹壞屋頂，其於78年間出資重建成系爭鐵皮屋，故系
    爭鐵皮屋為其所有。兩造間之租賃契約標的為系爭土地而非
    系爭鐵皮屋，上訴人提出之租賃契約皆非被上訴人所簽訂，
    自不生效力，故上訴人請求被上訴人返還系爭鐵皮屋，及給
    付違約金、不當得利、損害賠償等並無理由等語置辯。
二、本件原審對於上訴人之請求，判決上訴人全部敗訴，上訴人
    全部聲明不服，並聲明：(一)原判決廢棄；(二)上廢棄部分，被
    上訴人應將坐落系爭土地上如附圖所示A 、B 部分鐵皮屋騰
    空遷讓交付上訴人。被上訴人應給付上訴人432,000 元，及
    自起訴狀繕本送達翌日起至清償日止，按週年利率5%計算之
    利息。被上訴人應自94年12月1 日起至返還上開房屋之日止
    ，按月給付上訴人48,000元；被上訴人則聲明：駁回上訴。
三、上訴人於上訴程序中一度將訴訟標的變更追加為如附圖所示
    B 、C 部分土地之所有物返還請求權，為被上訴人所不同意
    ，而上訴人嗣於辯論終結前已撤回該部分之請求，仍依原審
    之系爭鐵皮屋所有物返還請求權、租賃物返還請求權為訴訟
    標的，並將原審請求被上訴人將附圖所示C 部分騰空遷讓返
    還之聲明撤回，自未涉及訴之變更，程序上並無不合法情事
    ，合先敘明。
四、兩造所不爭執之事項：
  (一)兩造從76年間即訂有租約。
  (二)依台北市士林地政事務所複丈果圖所示Ａ、Ｂ、Ｃ部分，由
    被上訴人占用中。
  (三)自94年3月1日起被上訴人未給付租金。
五、本件之爭點：(一)系爭鐵皮屋所有權人為何人？(二)兩造所訂立
    租賃契約之租賃標的為何？租期為何？(三)被上訴人是否有權
    使用如複丈成果圖所示Ａ、B 部分鐵皮屋？如無權使用，其
    損害金若干？茲析述如下：
  (一)系爭鐵皮屋所有權人為何人？
    按稱不動產者，謂土地及其定著物，民法第66條第1 項定有
    明文。而所謂定著物係指繼續密切附著於土地，不易移動其
    所在，依社會交易觀念認為非土地之構成部分，而有獨立的
    使用價值者而言。又建築中尚未完全竣工之房屋，須已足避
    風雨，可達經濟上之使用目的，始成為獨立之不動產（最高
    法院70年台上字第2221號判例參照）。次按動產因附合而為
    不動產之重要成分者，不動產所有人取得動產所有權，民法
    第811 條亦定有明文。經查：上訴人於76年間交予被上訴人
    使用之「房屋」，係一鐵棚架，並無四壁，但有石棉瓦屋頂
    ，此為上訴人所自承，並為被上訴人所不爭執，嗣被上訴人
    出資將該棚架之屋頂改建為鐵皮屋頂，並搭蓋四壁而成現今
    之系爭鐵皮屋之事實，則經證人閻天祥、游丹於原審證述在
    卷（見原審卷第69頁至第71頁、第104 頁至第105 頁），姑
    不論原並無四壁僅有石棉瓦屋頂之棚架是否可遮風避雨，可
    達經濟上之使用目的，然該棚架之石棉瓦屋頂嗣既經被上訴
    人全部更換為鐵皮屋頂，則原有之棚架自斯時起因已無屋頂
    亦無四壁，顯無從遮風避雨，所餘之鐵架當僅成為動產，自
    難認係獨立之不動產。又被上訴人既自行出資於該鐵架上搭
    蓋屋頂及增建四壁，該鐵皮屋即已足遮風避雨，亦顯有相當
    之獨立性及經濟上使用目的，而成為不動產，且因係被上訴
    人出資所興建，該鐵皮屋之所有權自屬被上訴人原始取得。
    而上訴人對原鐵架之動產所有權，揆諸首揭規定，亦因已附
    合而為系爭鐵皮屋之重要成分，亦由被上訴人取得其所有權
    。至原鐵棚架之石棉瓦屋頂究係因天災而全部毀壞或係被上
    訴人全部拆除改建，僅為上訴人是否得就此對被上訴人請求
    賠償，並無礙被上訴人取得系爭鐵皮屋之所有權。
  (二)兩造所訂立租賃契約之租賃標的為何？租期為何？
    兩造間就其等於76年間起即訂有租賃契約一事並不爭執，已
    如前述，惟就租賃標的究為系爭鐵皮屋或鐵皮屋坐落之土地
    則有所爭執，上訴人就此雖提出租賃契約為證，該租賃契約
    雖載明租賃標的為系爭鐵皮屋，然系爭鐵皮屋為被上訴人所
    有，已如前述，則被上訴人何以向上訴人承租其自己所有之
    物，已與常情有違，是契約當事人間就該租賃契約之租賃標
    的為何是否有意思表示之合致而生效力已屬有疑，且該租賃
    契約並非被上訴人所簽訂，而係被上訴人之妻魏水花所代簽
    ，業經魏水花於原審證述在卷（見原審卷第26頁至第27頁）
    ，雖魏水花與被上訴人為夫妻，然該租賃契約之目的係為經
    營生意之店面，故該契約之簽訂已逾日常家務代理之範圍，
    被上訴人既否認該租賃契約之效力，自亦無從對其發生效力
    。故上訴人主張被上訴人向其承租系爭鐵皮屋，租期已屆滿
    一節，並不足採。
  (三)被上訴人是否有權使用如複丈成果圖所示Ａ、B 部分鐵皮屋
    如無權使用，其損害金若干？
    系爭鐵皮屋為被上訴人所有已如前述，則其使用系爭鐵皮屋
    自屬有權使用，上訴人主張其乃無權占有，自無足取。
六、按所有人對於無權占有或侵奪其所有物者，得請求返還之，
    對於妨害其所有權者，得請求除去之；承租人於租賃關係終
    止後，應返還租賃物，民法第767 條前段、中段、第455 條
    前段分別定有明文。經查：系爭鐵皮屋為被上訴人所有，其
    自屬有權使用，而非無權占有，且被上訴人並未向上訴人承
    租系爭鐵皮屋，均如前述，揆諸上開規定，上訴人基於所有
    物返還請求權、租賃物返還請求權及租賃契約訴請被上訴人
    騰空遷讓返還，並請求違約金、相當於租金之不當得利、損
    害賠償，均無理由，應予駁回。原審為上訴人敗訴判決，及
    駁回其假執行之聲請，並無不合。上訴意旨指摘原判決不當
    ，求予廢棄改判，為無理由，應予駁回。
七、本件事實已臻明確，兩造其餘攻擊防禦方法及證據經予審酌
    ，於訴訟判決結果不生影響，爰不再逐一論述。
八、據上論結，本件上訴為無理由，依民事訴訟法第436 條之1
    第3 項、第449 條第1 項、第78條，判決如主文。
中　　華　　民　　國　　96　　年　　1 　　月　　25　　日
                  民事第二庭  審判長法  官  陳介源
                                    法  官  王沛雷
                                    法  官  方彬彬
以上正本證明與原本無異。
本判決不得上訴。
中　　華　　民　　國　　96　　年　　1 　　月　　26　　日
                                    書記官  王玉雙
